【裁判字號】    97,訴,1420
【裁判日期】    980907
【裁判案由】    懲治走私條例
【裁判全文】
臺灣高雄地方法院刑事判決              97年度訴字第1420號
公  訴  人  臺灣高雄地方法院檢察署檢察官
被      告  甲○○
選任辯護人  張志明律師
上列被告因懲治走私條例案件，經檢察官提起公訴（96年度偵字
第34866 號、第35419號），本院判決如下：
    主  文
甲○○共同犯走私罪，共貳罪，各處有期徒刑伍月，應執行有期
徒刑捌月。
    事  實
一、丁○○為「榮翔1 號」（編號CT5-1237）漁船船長，戊○○
    、乙○○（上開3 人部分業已審結）、甲○○、丙○○（另
    行通緝）均為該漁船之船員，上開5 人均明知魚類係屬海關
    進口稅則第3 章所列之物品，依行政院於民國92年10月23日
    公告「管制物品項目及數額」丙項第5 款之規定，一次私運
    海關進口稅則第一章至第八章所列之物品之1 項或數項，其
    總額由海關依緝獲時之完稅價格計算，超過新臺幣（下同）
    10萬元或其總重量超過1,000 公斤者，為管制進口物品，竟
    仍共同基於私運管制物品進口逾公告數額之犯意，分別為下
    列行為：
（一）甲○○、丁○○、戊○○、乙○○、丙○○5 人，於附表
      一所示之出港時間，由高雄港第二港口中和安檢所報關出
      港後，於不詳時間，在境外不詳處所，向國籍、船名不詳
      之漁船購買如附表一所示之漁獲種類及數量，「榮翔1 號
      」漁船嗣於附表一所示之進港時間，運送上開漁產品自高
      雄港第二港口中和安檢所報關入港時，經行政院海巡署南
      部地區巡防局第六二岸巡大隊實施監卸勤務而查獲如附表
      一所示之漁產品。
（二）甲○○、丁○○、戊○○、乙○○4 人又於附表二所示之
      出港時間，由高雄港第二港口中和安檢所報關出港後，於
      不詳時間，在境外不詳處所，向國籍、船名不詳之漁船購
      買如附表二所示之漁獲種類及數量，「榮翔1 號」漁船嗣
      於附表二所示之進港時間，運送上開漁產品由高雄港第二
      港口中和安檢所報關入港欲販售圖利，經行政院海巡署南
      部地區巡防局第五案巡總隊實施例行性監卸勤務而查獲如
      附表二所示之漁產品。
二、案經行政院海巡署南部地區巡防局第六二岸巡大隊、第五岸
    巡總隊移送臺灣高雄地方法院檢察署檢察官偵查起訴。
    理  由
壹、證據能力部分：
一、航跡資料：
    查漁船作業航跡資料，係按漁業動力用油優惠油價標準規定
    ，漁船裝設航程紀錄器以紀錄其出海期間之作業時數，據以
    核算漁業動力優惠用油量，有行政院農業委員會漁業署97年
    7 月22日漁二字第0971321727號函在卷可稽（本院卷一第39
    頁），故為儀器紀錄榮翔1 號航跡資料後，機械列印而得，
    並無人為外力介入，非屬供述證據，自無傳聞法則之適用，
    且其取得並無不法，應有證據能力。
二、國立臺灣海洋大學鑑定函：
    本院依職權函送國立臺灣海洋大學鑑定，經該校於98年4 月
    14日以海漁字第0980004105號函覆本院，上開鑑定係法院囑
    託所為之鑑定，依刑事訴訟法第208 條第1 項、第165 條第
    1 項規定，應有證據能力。
三、其他部分：
    被告以外之人於審判外之陳述，雖不符合同法第159 條之1
    至第159 條之4 之規定，但經當事人於審判程序同意作為證
    據，法院審酌該言詞陳述或書面陳述作成時之情況，認為適
    當者，亦得為證據；當事人、代理人或辯護人於法院調查證
    據時，知有第159 條第1 項不得為證據之情形，而未於言詞
    辯論終結前聲明異議者，視為有前項之同意，刑事訴訟法第
    159 條之5 亦有明文。本判決所引用之其餘證據資料（詳後
    引證據），其中傳聞證據部分，縱無刑事訴訟法第159 條之
    1 至第159 條之4 或其他規定之傳聞證據例外情形，亦因被
    告甲○○、辯護人及檢察官或同意可作為證據使用，或未聲
    明異議，依上開規定，本院審酌各該傳聞證據並非違法取得
    ，與待證事項具關聯性，證明力亦非明顯過低等情，認以之
    作為證據係屬適當，具有證據能力。
四、至於辯護人主張無證據能力之岸巡第五總隊中和安檢所職務
    報告書2 份、漁船載運漁產品是否自行捕獲諮詢表2 份、緝
    獲漁船走私漁產品協助諮詢電話傳真2 份，均未為本判決所
    採，爰不一一論述其證據能力，附此敘明。
貳、實體部分：
一、訊據被告甲○○固坦承分別於如附表一、二所示時間，與如
    附表一、二所示行為人共同搭乘「榮翔1 號」漁船報關出港
    ，並於如附表一、二所示時間報關入港，嗣經中和安檢所人
    員查獲船上載運有如附表一、二所載漁產品之事實。惟矢口
    否認有何走私犯行，辯稱：魚都是自己捕的云云。經查：
（一）被告甲○○為高雄籍「榮翔1 號」（編號CT5-1237號）漁
      船之船員，其分別與如附表一、二所示之人員，於如附表
      一、二所示之出港時間，共同搭乘「榮翔1 號」漁船自高
      雄第二港口中和安檢站報關出港，嗣於如附表一、二所示
      之進港時間，運送如附表一、二所示重量之漁獲，自高雄
      第二港口中和安檢所報關進港等事實，為被告甲○○及同
      案被告丁○○、戊○○、乙○○及丙○○供承在卷，並有
      榮翔1 號之船員基本資料、船員證、行政院農業委員會漁
      業執照、高雄市一百噸以上漁船進（出）港申請書2 紙、
      機漁船（含船員）進出港檢查表2 份、南部地區巡防局第
      六二岸巡大隊扣押品目錄表、贓證物責付保管單影本、小
      港漁會臨海新村魚市場96年10月11日及96年11月24日進貨
      表各1 紙、行政院海岸巡防署南部地區巡防局第五岸巡總
      隊扣押物品目錄表、漁船（貨）具領保管切結書，及漁船
      及漁獲物照片附卷可稽（警卷一第40～46、52、57～59
      、66～69、71～85頁，警卷二第33～37、39～76頁），故
      此部分之事實，堪以認定。
（二）「榮翔1 號」漁船於如附表一所示之進港時間報關進港後
      ，經海巡署第五海岸巡防總隊中和安檢所人員進行安全檢
      查時，發現該船之漁具及漁獲量呈現異常等情，業據證人
      即協助第六二岸巡大隊負責「榮翔1 號」漁船返港後卸載
      漁獲情形之中和安檢所隊員己○○於本院審理時具結證稱
      ：伊在中和安檢所從事登船檢查工作有6 年經驗，伊於96
      年10月11日1 時20分許有協助六二大隊負責「榮翔1 號」
      漁船進港後之監卸漁獲工作，伊看到該船之漁獲全部都是
      用箱子1 箱箱裝好；伊職務報告書提到船艙內外沒有發現
      冷凍成塊狀的容器，是指長約49公分、寬約27公分、高約
      8 公分之鐵製容器，像是小卷、魷魚頭、蝦子這種體積較
      小的漁獲，為了方便整理，會放在此容器裡面急速冷凍，
      凍成塊狀後裝進塑膠袋，然後放入紙箱再放進麻布袋，但
      伊檢查時沒有這種容器；該漁船的網板及滑輪有生鏽，但
      卷附照片看不出來，因為生鏽是在網板背面，沒有照到，
      也沒有滑輪的照片；伊有將榮翔1 號漁船的漁網打開，漁
      網有破洞，且檢查時就擺在旁邊，沒有使用過的痕跡，漁
      網上也沒有沾有雜魚，一般漁船會在碼頭以貨車將漁網及
      曳綱全部拉開來整理、修補，而認為與一般正常作業的漁
      船情形有異等語（本院二卷第88至95頁）。
（三）「榮翔1 號」漁船於如附表二所示之進港時間報關進港後
      ，經海巡署第五海岸巡防總隊中和安檢所人員進行安全檢
      查時，發現該船之漁具及漁獲量呈現異常等情，亦據證人
      即負責如附表二所示監看「榮翔1 號」漁船返港後卸載漁
      獲情形之中和安檢所人員阮自清於本院審理時亦具結證稱
      ：查獲本件之前，伊在中和安檢有3 年監卸的經驗，伊於
      96年11月24日22時40分許負責「榮翔1 號」漁船進港後之
      監卸漁獲工作，伊沒有看到這艘船有中後滑輪，左右拖網
      絞機也沒有導索裝置，而一般正常作業的漁船都會有這些
      裝置，因為導索裝置會控制曳綱拖出去的方向，收回來時
      並整理曳綱，使後續捕魚動作較順暢，但此艘船沒有此裝
      置，曳綱又很整齊，又拖網絞機在船艏，要連接到船尾的
      網子下網，有中後滑輪作業會比較順暢，若沒有也行，但
      曳綱會行經漁船兩側的走道，而有曳綱與木頭摩擦的痕跡
      ，但伊查看時並沒有木板損壞過的痕跡；本艘漁船進港時
      漁網已經整理好放在船艏，因為漁船通常都是從船尾下網
      ，一般漁船剛作業回來，漁網應該是放在船尾，而他們僅
      有4 為船員，1 位要開船，1 位輪機長負責引擎，剩下2
      人，漁網又很重，沒辦法將漁網從船尾拉到船艏，且在海
      上晃動嚴重也不容易整理漁網；本件查獲的斑節蝦都已經
      整理好，且大小分類清楚，警二卷第72頁的照片上寫著14
      ，就表示裡面有14盒包裝好的蝦子，且第73頁的紙箱上還
      印有蝦子的圖案，出海作業前怎麼會事先知道會捕到什麼
      漁獲，而認為該艘漁船並無實際作業等語（本院二卷第96
      ～98、101 ～105 頁）。
（四）依上開證人己○○、阮自清之證述，可知「榮翔1 號」漁
      船於如附表一、二所示之進港時間返港，安檢所人員登船
      檢查及監卸漁獲時，確實發現該船上漁具之使用狀況及漁
      獲量呈異常現象無訛。
（五）本院經檢送全卷資料，委請國立海洋大學鑑定如附表一、
      二所示之漁產品，是否可能由被告甲○○與同案被告丁○○等人以「榮翔1 號」漁船自行捕獲，海洋大學之鑑定結
      果略為：「榮翔1 號」漁船係從事拖網漁業，其2 航次漁
      撈作業及魚種組成不合理之處，分述如下： (一)漁 船從
      事拖網作業，應沿著漁獲魚種棲息海域之等深線來回拖曳
      ，惟所附航跡圖資料顯示，該艘漁船無來回拖曳之航跡線
      。 (二)該 船為100 噸以上之拖網漁船，應出海30至50天
      才符合經濟效益，考量臺灣及大陸週邊海域之漁業資源長
      期處於低水準狀況，要在該2 航次期間捕獲如此高之漁獲
      量，不合常理。 (三)按 所附航跡圖資料顯示，該漁船之
      活動海域南中國海水域，係屬熱帶或亞熱帶海區，海洋生
      物組成相當豐富，漁船從事拖網漁撈作業，其漁獲魚種組
      成應具多樣性，經檢視該艘漁船漁獲組成過於單調，依據
      國立編譯館審查出版之海事職校漁具漁法（中冊），我國
      底拖網的漁獲魚種組成多達百餘種，其中在南中國海較常
      見之魚種有金線、狗母、紅目鰱、花狗母、肉魚、烏賊（
      花枝）、柔魚、秋姑等，該漁船漁獲物僅出現1 種常見魚
      種，其他多為經濟性價值較高之海洋生物，不符合拖網作
      業之魚種組成型態。 (四)該 艘漁船之漁獲量分別為98噸
      及78噸，處理漁獲物已耗費相當多之時間，就常理判斷不
      應有空餘時間加工所捕獲之漁獲物等語，有海洋大學98年
      4 月14日海漁字第0980004105號函暨附件存卷可參（本院
      二卷第53至57頁）。再觀諸卷附海巡署中和安檢所人員拍
      攝之「榮翔1 號」漁船此2 次漁獲照片（警卷一第71～79
      頁，警卷二第59 ～76 頁），可知該船於如附表一所示之
      時間返港時，船上運載之漁產品中，竟出現：只有魷魚頭
      ，未見魷魚身；小卷均單隻先以塑膠袋包裝，再統一裝入
      塑膠袋中，並以紙箱包裝；三目蟹均以橡皮筋綑綁左、右
      2 邊之蟹腳；螃蟹只見蟹腳，其餘蟹殼、蟹身均未見等現
      象。如附表二所示之時間返港時，所載運之漁產品中，竟
      出現：四破魚先以塑膠袋包裝，並將該包四破魚整齊置入
      紙箱中，紙箱打包後，再裝入麻布袋中；三目蟹均以橡皮
      筋綑綁左、右2 邊之蟹腳，以塑膠袋包裝，再放入紙箱中
      ，最後再裝入麻布袋中；草蝦均整齊排列置於塑膠盒中，
      再以紙盒包裝，再將紙盒以紙箱包裝後，放入麻布袋中；
      白帶魚已切片；斑節蝦均整齊排列，包裝之紙箱上並印製
      有蝦子及海洋之彩色圖片；小卷均單隻以塑膠袋包裝，再
      統一裝入塑膠袋中，並以紙箱包裝等現象。惟衡諸常情，
      一般漁船在海上作業時，因海象不一、船上顛簸、人力有
      限及缺乏大量淡水等情況下，實難以從事複雜之漁獲包裝
      等加工行為；尤其扣除「榮翔1 號」漁船出港前往漁場及
      返航之時間後，被告甲○○與其他船員等人能實際作業之
      時間勢必更短，益徵被告甲○○等船員實不可能在如此短
      的出海時間捕獲如此鉅量之漁獲，甚至進行手續繁複之加
      工行為，並於出海前即知悉本次航程所捕獲之漁獲為何，
      而攜帶印製有該漁獲圖案之紙箱以資包裝，且所捕得之漁
      獲中，竟乏該海域常見之魚種。是如附表一、二所示之漁
      產品自難認係被告甲○○等人自行捕獲。
（六）被告甲○○雖於警詢中均辯稱：「榮翔1 號」漁船出港後
      ，船長丁○○會僱用3 位大陸及3 位外國籍漁工，查獲之
      漁貨都是自己與船長僱用之大陸或外國籍漁工合力捕撈的
      云云。惟查，被告甲○○及同案被告丁○○、乙○○、戊○○等人均未提出其等有僱用大陸或外國籍漁工在「榮翔
      1 號」漁船上工作之證明，則上開所辯是否屬實，自屬可
      疑。又觀諸「榮翔1 號」漁船如附表一、二所示之2 次「
      出海作業航跡資料」（本院卷一第40、41頁），可知「榮
      翔1 號」漁船於如附表一之航程中，3 度航行至大陸地區
      福建省附近島嶼停靠，而非於捕得漁獲後為保持漁獲之新
      鮮度，立即返抵臺灣，反而捨近求遠，更繞行至大陸地區
      福建省；另於如附表二之航程中，並無漁船來回拖曳捕魚
      之航跡，由此可認被告甲○○等人共同搭乘「榮翔1 號」
      出海後，應未至外海捕魚，而被告甲○○等人並未親自實
      際捕獲漁獲，卻又載運有如附表一、二所示之大量漁獲，
      雖不足以證明其等於如所載運之漁產品係購自何處，然可
      知如附表一、二所示之漁產品應係被告甲○○等人向不知
      名之船隻上不詳人員取得。
（七）綜上，被告甲○○等人之作業習慣及漁獲量均與一般合法
      捕撈漁獲之漁民大相逕庭，是其所辯該漁獲均為自行捕獲
      ，應屬臨訟卸責之詞，殊難採信，其於駛出我國12浬領海
      海域外，未經許可取得如附表一、二所示來路不明漁獲，
      並私運入港乙節，洵堪認定。
二、再按92年10月23日公告修正之「管制物品項目及其數額」丙
    項第5 款規定：一次私運海關進口稅則第1 章至第8 章所列
    之物品及稻米、稻米粉、花生、茶葉、種子（球），其總額
    由海關照緝獲時之完稅價格計算，超過新臺幣10萬元者或重
    量超過1 千公斤者。但報運進口之物品未虛報貨名或產地者
    ，不屬本項所列之管制進口物品（按上開法規嗣後雖於97年
    2 月27日修正公布，惟依大法官會議釋字第103 號解釋，上
    開「管制物品項目及其數額」種類項目之變更屬於事實上之
    變更而非法律有所變更，併予說明）。質言之，當：1.海關
    進口稅則第一章至第八章所列之物品，2.完稅價格計算超過
    新臺幣10萬元或重量超過1,000 公斤，即為「管制物品項目
    及其數額」丙項第5 款所規制之管制進口物品。又被告甲○○等人未經申報，此2 次出海均分別運載總重量超過1,000
    公斤之如附表一、二所示之漁產品進入臺灣地區，業如前述
    ，而該等漁產品均屬於海關進口稅則第3 章所列魚類、甲殼
    類、軟體類其他水產無脊椎動物，是如附表一、二所示之漁
    產品，均屬懲治走私條例「管制物品項目及其數額」中丙項
    第5 款所規範之管制物品，亦可採認。又被告甲○○為該漁
    船之船員，並受同案被告丁○○指揮，與其他船員共同出海
    購買如附表一、二所示漁產品，對載運漁產品及航程計劃，
    當有所知悉，其與同案被告丁○○等人間就上開犯行，具犯
    意聯絡及行為分擔至明。準此，被告甲○○於上開時間未經
    申報，即私運管制物品進入臺灣地區之事實，堪以確認。本
    件事證明確，被告甲○○之犯行洵堪認定，應予依法論科。
三、核被告甲○○所為，係犯懲治走私條例第2 條第1 項走私罪
    。被告甲○○與附表一、二所列本身以外之作業人員間，就
    各次犯行，分別有犯意聯絡及行為分擔，俱為共同正犯。又
    被告甲○○就附表一、二之犯行所為，犯意各別，行為互殊
    ，應分論併罰。爰審酌被告甲○○私運如附表一、二所示之
    漁產品進入臺灣地區，數量非少，對國家關貿利益、社會經
    濟秩序及食品衛生安全均危害甚鉅，並嚴重影響守法捕撈漁
    獲之漁民生計，未經相關單位之檢疫程序即流入市面販售，
    自有危害國民身體健康之虞，且犯後否認犯行，未見悔意，
    惟念及被告甲○○為漁民，以討海維生，近年大環境不佳，
    漁民生活尤為艱困，其身為船員，須聽從船長指揮，且私運
    漁產品入臺，僅為維持一家溫飽，尚非貪圖富裕享受，僅以
    1 艘漁船作為運輸工具，尚非大規模之企業化經營，對國民
    身體健康所造成之風險有限等一切情狀，分別量處如主文所
    示之刑並定應執行刑。再被告甲○○所犯為最重本刑7 年以
    下之罪，縱受6 個月以下有期徒刑之宣告，亦不得易科罰金
    ，惟被告甲○○行為後，刑法第41條已修正，並自98年9 月
    1 日施行，修正後該條第2 、3 項規定：「依前項規定得易
    科罰金而未聲請易科罰金者，得以提供社會勞動6 小時折算
    1 日，易服社會勞動。受6 個月以下有期徒刑或拘役之宣告
    ，不符第1 項易科罰金之規定者，得依前項折算規定，易服
    社會勞動。」其立法理由略謂：「依刑法第41條規定聲請易
    服社會勞動者，因條文已明定以社會勞動6 小時折算徒刑或
    拘役1 日，與易科罰金應於裁判主文諭知折算標準之情形不
    同，無須於裁判主文諭知……至於可否易服社會勞動，與可
    否易科罰金相同，皆屬於執行事項，非裁判量刑事項，故98
    年9 月1 日刑法修正施行前已裁判確定之處罰，未執行或執
    行未完畢者，無庸再向法院聲請裁定諭知折算標準」。準此
    ，本件有修正後刑法第41條之適用，被告依法得以提供社會
    勞動6 小時折算1 日，易服社會勞動，惟無須於本判決主文
    諭知，併予敘明。至於如附表一、二所示之漁產品並未扣案
    ，且均已於市場售出，有小港區漁會臨海新村進貨表2 紙在
    卷可憑，該等漁產品事實上早已滅失，為免日後執行上之困
    難，爰均不為沒收之宣告，附此敘明。
四、末參照卷附「榮翔1 號」之航跡圖顯示，雖被告甲○○有於
    本件2 次走私期間航行至大陸地區之事實，惟並無證據證明
    被告甲○○等人係在大陸地區取得如附表一、二所示之漁產
    品而犯本件走私罪，自應認此部分與被告所犯走私罪部分係
    屬數行為而分屬數罪關係，且此部分於起訴書犯罪事實欄並
    未記載，自不在起訴範圍，本院當不得加以審理，附此敘明
    。
據上論斷，應依刑事訴訟法第299 條第1 項前段，懲治走私條例
第2 條第1 項、第11條，刑法第28條、第51條第5 款，判決如主
文。
本案經檢察官杜妍慧到庭執行職務。
中    華    民    國    98    年    9     月    7     日
                  刑事第十六庭  審判長法  官  曾逸誠
                                      法  官  林柏壽
                                      法  官  王靖茹
以上正本證明與原本無異。
如不服本判決應於收受送達後10日內向本院提出上訴書狀，並應
敘述具體理由；如未敘述上訴理由者，應於上訴期間屆滿後20日
內向本院補提理由書（均須按他造當事人之人數附繕本）「切勿
逕送上級法院」。
中    華    民    國    98    年    9     月    9     日
                                      書記官  陳鈺甯
附錄本案論罪科刑法條全文：
懲治走私條例第2 條第1 項
私運管制物品進口、出口逾公告數額者，處7 年以下有期徒刑，
得併科新臺幣3 百萬元以下罰金。
 附表一：
┌────┬────┬────┬────┬──────┐
│作業人員│出港時間│進港時間│漁產品  │含冰、水之重│
│        │        │        │        │量（公斤）  │
├────┼────┼────┼────┼──────┤
│丁○○、│96.09.06│96.10.11│魷魚頭  │  30760     │
│乙○○、│        │        ├────┼──────┤
│戊○○、│        │        │小卷    │   4240     │
│丙○○、│        │        ├────┼──────┤
│甲○○  │        │        │三目蟹  │   2710     │
│        │        │        ├────┼──────┤
│        │        │        │草蝦    │  11928     │
│        │        │        ├────┼──────┤
│        │        │        │蟹腳    │    700     │
│        │        │        ├────┼──────┤
│        │        │        │加九    │   5462     │
│        │        │        ├────┼──────┤
│        │        │        │吧狼魚  │  10350     │
│        │        │        ├────┼──────┤
│        │        │        │白帶魚  │   9960     │
│        │        │        ├────┼──────┤
│        │        │        │四破    │  22510     │
│        │        │        ├────┼──────┤
│        │        │        │總計    │  98620     │
└────┴────┴────┴────┴──────┘
 附表二：
┌────┬────┬────┬────┬──────┬──────┐
│作業人員│出港時間│進港時間│漁產品  │含冰、水之重│不含冰、水之│
│        │        │        │        │量（公斤）  │重量（公斤）│
├────┼────┼────┼────┼──────┼──────┤
│丁○○、│96.10.22│96.11.24│四破    │  23950     │  21555     │
│乙○○、│        │        ├────┼──────┼──────┤
│戊○○、│        │        │三目蟹  │   8950     │   8055     │
│甲○○  │        │        ├────┼──────┼──────┤
│        │        │        │巴朗    │  22320     │  20088     │
│        │        │        ├────┼──────┼──────┤
│        │        │        │草蝦    │   7130     │   4278     │
│        │        │        ├────┼──────┼──────┤
│        │        │        │白帶    │   5920     │   5328     │
│        │        │        ├────┼──────┼──────┤
│        │        │        │石頭蟹  │   7010     │   6309     │
│        │        │        ├────┼──────┼──────┤
│        │        │        │斑節蝦  │   7010     │   4206     │
│        │        │        ├────┼──────┼──────┤
│        │        │        │小卷    │   1180     │    708     │
│        │        │        ├────┼──────┼──────┤
│        │        │        │總重    │  83470     │  70527     │
└────┴────┴────┴────┴──────┴──────┘


司法院資訊處製作；財團法人民間司法改革基金會備份。
